【裁判字號】    98,保險上易,7
【裁判日期】    980708
【裁判案由】    給付保險金
【裁判全文】
臺灣高等法院臺中分院民事判決       98年度保險上易字第7號
上  訴  人  國泰人壽保險股份有限公司
法定代理人  乙○○
訴訟代理人  吳光陸律師
            廖瑞鍠律師
被上訴人    甲○○
訴訟代理人  丙○○
上列當事人間給付保險金事件，上訴人對於中華民國98年1月22
日臺灣臺中地方法院97年度保險字第47號第一審判決提起上訴，
本院於民國98年6月24日辯論終結，玆判決如下：
    主  文
上訴駁回。
第二審訴訟費用由上訴人負擔。
    事實及理由
一、被上訴人主張：被上訴人於民國（下同）86年12月12日以自
    己為被保險人，向上訴人投保「國泰保本111終身壽險」（
    保單號碼：0000000000，下稱系爭壽險），附加溫心住院日
    額保險附約、防癌終身健康保險附約、平安保險附約，其中
    「平安保險附約」（下稱系爭平安保險附約）約定被上訴人
    遭受傷害事故因而殘廢，上訴人應給付保險金。被上訴人於
    94年12月2日因公務駕車與訴外人蘇瑞明所駕駛之營業半聯
    結車對撞（下稱系爭車禍），受有嚴重頭部外傷合併腦挫傷
    、顱內蜘蛛膜下腔出血併左側動眼神經麻痺，引起失智症及
    外傷性內斜視等重大難治之傷害。被上訴人於車禍後持續診
    治，至94年12月26日，神經外科醫師診斷被上訴人有「頭部
    外傷合併腦挫傷、顱內出血併左側動眼神經麻痺及右側肢體
    輕癱」之症狀。被上訴人病況持續惡化，且因腦傷出現燥動
    不安，於97年7月28日經醫師診斷確認被上訴人因系爭車禍
    造成腦挫傷及顱內出血，被上訴人頭部外傷合併腦挫傷引起
    失智情形嚴重，導致腦部中樞神經系統機能病變，出現認知
    功能障礙、人格改變、失去勞動及工作能力，人際及社會功
    能障礙，日常生活需人扶助。又據中山醫學大學附設醫院（
    下稱中山醫院）函所示，被上訴人僅有自行進食、大小便可
    自行控制、可自行行走外，其餘絕大部分功能無法獨立而需
    他人扶助，包括起身、梳洗、洗澡、穿脫衣服、上下樓梯等
    維持生命必要之日常生活活動均需他人扶助，是被上訴人已
    符合行政院金融監督管理委員會（下稱金管會）函令自95年
    10月1日起修訂實施之「殘廢程度與保險金給付表」（下稱
    新表）第1-1-2項所示「中樞神經系統機能之病變，致終身
    不能從事任何工作，日常生活需人扶助者」之第二級殘廢，
    以系爭平安保險附約保險金新台幣（下同）50萬元、給付比
    例90%計算，被上訴人向上訴人請求理賠保險金45萬元時，
    上訴人竟予以拒絕等情，爰本於保險契約之法律關係，求為
    命：上訴人應給付被上訴人45萬元，及自起訴狀繕本送達翌
    日起至清償日止，按年利率5%計算利息之判決（被上訴人於
    原審另以其向上訴人投保之國泰美滿人生202終身壽險契約
    ，請求上訴人給付意外傷殘保險金30萬元本息[即合計請求
    75萬元本息]，原審准許其前開45萬元本息請求，駁回另30
    萬元本息請求。上訴人就其敗訴部分聲明不服。被上訴人就
    其敗訴部分，未據聲明不服，茲不予論述）。
二、上訴人則以：被上訴人並未因傷害事故而殘廢，不得請求保
    險金。又保險契約基於契約自由原則，由保險人及被保險人
    任意訂定內容而成立，金管會金管保二字第09502069411號
    函非法規命令，僅具行政程序法第一百六十五條規定之行政
    指導性質，無拘束兩造之效力，不構成兩造契約內容之一部
    ，被上訴人是否已達殘廢程度，仍應視原保險契約條款之內
    容而定，與金管會上開函文內容無涉。上訴人網站固載稱「
    自95年10月1日起本公司一年期以下傷害保險（含已停售商
    品）如下表，不論新契約或有效契約，均適用修訂後之『殘
    廢程度與保險金給付表』」，然所謂不論新契約或有效契約
    均適用新表，所指有效契約，乃尚有效之契約（即舊契約）
    ，將來承保之保險事故發生，適用新表，絕非不管保險事故
    是否已發生，一律適用新表。系爭平安保險附約第五條約定
    ，保險期間為一年，期滿時雙方若無反對之意思表示，視為
    續約，續約始期以原附約屆滿翌日為準，被上訴人自86年12
    月12日起投保，即以每年12月11日為屆滿日、12月12日為續
    約始期，被上訴人於94年12月2日發生保險事故，即發生於
    93年12月12日至94年12月11日之舊契約期間，而金管會上開
    函文發布於95年8月10日，縱認上訴人公司一年期以下傷害
    保險自95年10月1日起應適用該函文內容，被上訴人上開94
    年12月11日即已屆期之舊平安保險附約亦不可能追溯適用，
    本件應適用契約簽訂時之殘廢等級附表（下稱舊表），而依
    舊表之認定標準，被上訴人不得請求殘廢給付。又縱認金管
    會上開函文構成保險契約內容之一部，本件應適用新表，惟
    新表第1-1-2項係規定：「中樞神經系統機能病變，致終身
    不能從事任何工作，日常生活需人扶助者」，然由中山醫院
    97年12月12日函內容觀之，實無從獲知其內載「目前患者之
    家管功能依然退化，角色功能退化，仍無法從事任何工作。
    推斷其終身難以從事任何工作」等語有何依據，且中山醫院
    僅根據被上訴人以往就醫資料為判斷，有失客觀。另按中山
    醫院對被上訴人所為心理衡鑑結果，被上訴人屬於輕度智能
    障礙（失智），惟依行政院勞工委員會職業訓練局（下稱職
    訓局）網站所公布之分級與鑑定內容，輕度智能障礙者在特
    殊教育下可部分獨立自理生活及從事半技術性或簡單技術性
    工作，如依被上訴人主張已達終身不能從事任何工作程度，
    則其狀態須達到重度智能障礙以上，被上訴人領有中度失智
    症之身心障礙手冊，仍不符合新表第1-1-2項殘廢等級，至
    多得適用第1-1-4項殘廢等級等語，資為抗辯。
三、上訴人原抗辯被上訴人呈失智狀態，有無委任律師提起本訴
    之能力，其起訴是否合法，尚有疑義等語。本件被上訴人雖
    經診斷為因頭部外傷合併腦挫傷引起失智症，惟被上訴人之
    夫即訴訟代理人丙○○陳稱被上訴人仍有意思能力（見本院
    卷27頁），上訴人於辯論期日亦表明不再爭執，自應認被上
    訴人已合法委任原審訴訟代理人為本件訴訟，合先敘明。
四、查，被上訴人於86年12月12日以自己為被保險人，向上訴人
    投保系爭壽險，附加系爭平安保險附約，約定意外殘廢之給
    付保險金為50萬元，被上訴人於94年12月2日發生系爭車禍
    ，造成顱內蜘蛛網膜下腔擴散性出血、右側肢體偏癱及雙眼
    球動眼神經損害（造成雙眼球運動障礙），也因腦傷導致中
    樞神經系統機能病變，包括出現認知障礙、人格改變、失去
    勞動力與工作能力、人際與社會功能障礙；被上訴人目前領
    有身心障礙手冊，為中度失智症等事實，為兩造所不爭（見
    原審卷54頁背面，本院卷27、204頁背面），並有系爭壽險
    保單、道路交通事故現場圖、車禍現場照片、臺灣苗栗地方
    法院96年度交易字第42號刑事判決、本院96年度交上易字第
    1696號刑事判決、中山醫院診斷證明書、被上訴人之身心障
    礙手冊等件影本附卷可憑（見原審卷7至35頁），自堪信為
    真實。
五、被上訴人主張其因系爭車禍所受傷害，經長期治療，仍無法
    治癒，於97年7月28日經醫師鑑定確認屬殘廢狀態，符合新
    表第1-1-2項殘廢等級，上訴人應按新表規定之給付比例90%
    給付保險金45萬元等語，為上訴人所否認，並以前詞置辯。
    經查：
  (一)系爭平安保險附約第三條約定「被保險人（即被上訴人）於
    本附約有效的保險期間內，因遭受第二條之意外傷害事故因
    而身故、殘廢或醫療時，本公司（即上訴人）依照本附約之
    約定，給付保險金」（見本院卷227頁）。被上訴人係於保
    險期間94年12月2日因車禍意外傷害，造成顱內蜘蛛網膜下
    腔擴散性出血、右側肢體偏癱及雙眼球動眼神經損害（造成
    雙眼球運動障礙），也因腦傷導致中樞神經系統機能病變，
    包括出現認知障礙、人格改變、失去勞動力與工作能力、人
    際與社會功能障礙，被上訴人目前領有身心障礙手冊，為中
    度失智症，為兩造所不爭，堪認被上訴人於保險期間遭受意
    外傷害事故無訛。
  (二)金管會於95年8月10日以金管保二字第09502069411號函公告
    ，主旨以：「修正『傷害保險單示範條款』及『旅行平安保
    險單示範條款』部分內容，嗣後保險期間超過一年、保險期
    間一年以下保險商品均應依此辦理，且不得任意增刪殘廢給
    付項目及變更給付比例」，說明以：「二、旨揭修正示範條
    款自95年10月1日起實施，已核准、核備或備查之傷害保險
    及旅行平安保險商品，自實施日起，其新銷售之保單應按修
    正後之示範條款辦理；新送審之保險商品，自文到之日起應
    按修正後之示範條款送審。修正後示範條款對保戶有利者，
    於實施日前已發售之傷害保險及旅行平安保險有效契約亦適
    用之。惟旨揭示範條款附表「殘廢程度與保險金給付表」修
    正前（簡稱舊表）、後（簡稱新表）保險業所銷售之各類保
    險商品，其新、舊表之適用及商品送審方式，請依下列原則
    辦理：…(二)保險期間一年以下保險商品：…２、有效契約：
    旨揭示範條款修正實施後，有效契約應即適用新表辦理，考
    量新表實施對於未滿一年有效契約之保險成本影響有限，保
    險業仍應續依原簽單費率辦理，不得中途調整費率。…五、
    檢附傷害保險單示範條款修正對照表、旅行平安保險單示範
    條款修正對照表、附表「殘廢程度與保險金給付表」各乙份
    。」（見原審卷72頁），此乃主管機關基於消費者保護法第
    十七條之授權，對保險契約此項特定行業之定型化契約條款
    所為修正，性質上屬於授權命令，有拘束受監督之上訴人之
    效力，此觀金管會於95年7月20日就上開保險契約條款修正
    時所發布之新聞稿，明白表示人身保險契約是一種定型化契
    約，透過修正示範條款可令業者有所遵循，維護保戶權益等
    意旨益可證之（見原審卷122至124頁）。而上訴人於金管會
    發布上開函令後，於公司網站為「一年期以下傷害保險殘廢
    程度與保險金給付表修訂說明公告」，其內容記載：「三、
    自95年10月1日起，本公司一年期以下傷害保險因應作業如
    下：1.本公司1年期以下傷害保險（含已停售商品）如下表
    ，不論新契約或有效契約，均適用修訂後之『殘廢程度與保
    險金給付表』。」（見原審卷38頁），系爭平安保險附約屬
    於上訴人公司一年期以下傷害保險，其中有關意外殘廢給付
    部分自95年10月1日起，應依新表認定。上訴人抗辯保險契
    約基於契約自由原則，由保險人及被保險人合意訂定內容而
    成立，金管會上開函文非屬法規命令，僅具行政程序法第一
    百六十五條規定之行政指導性質，無拘束兩造之效力云云，
    不足採取。
  (三)按所謂殘廢，乃指身體或肢體之機能永久不能回復，經治療
    後症狀固定，再行治療仍無效果，是實務上於被保險人發生
    事故受傷後，通常需經一段期間之治療，由合格醫師診斷為
    永久不能復原，被保險人始得據以申請保險給付。金管會上
    揭新聞稿亦載明：「…被保險人自意外傷害事故發生之日起
    180日以後始發生死亡或確定成殘廢者，若受益人能證明被
    保險人之死亡或殘廢與該意外傷害事故具有因果關係，保險
    人仍應給付保險金」等語。系爭車禍固發生於94年12月2日
    ，惟被上訴人事故發生後經長期治療未能康復，於95年4月3
    日至97年7月28日，至中山醫院精神科就診，經醫師診斷為
    「因頭部外傷合併腦挫傷引起失智症」，此有該院97年7月
    28日診斷證明書附卷為證（見原審卷34頁）。是本件醫師鑑
    定確認係屬殘廢狀態之時點為97年7月28日，雖在系爭車禍
    發生之日起180日以後，惟確係因系爭車禍所造成，與系爭
    車禍有因果關係，金管會前揭函文既係就人身保險契約示範
    條款，依消費者保護法第十七條授權所為修正，上訴人於金
    管會發布上開函令後，復於公司網站公告上訴人公司一年期
    以下傷害保險，不論新契約或有效契約，自95年10月1日起
    適用新表，被上訴人就系爭車禍所致殘廢結果，自得適用新
    表，請求上訴人給付保險費。
  (四)上訴人雖抗辯其公司網站公告不論新契約或有效契約均適用
    新表，所指有效契約，乃尚有效之契約，將來承保之保險事
    故發生，適用新表，絕非不管保險事故是否已發生，一律適
    用新表云云。然查上訴人公司網站公告內容，未載稱95年10
    月1日前發生之事故不得適用新表，僅敘及「不論新契約或
    有效契約，均適用修訂後之『殘廢程度與保險金給付表』」
    。惟按保險契約之解釋，應探求契約當事人之真意，不得拘
    泥於所用之文字，如有疑義時，以作有利於被保險人之解釋
    為原則，保險法第五十四條第二項定有明文。保險理賠範圍
    之界定，當以保險契約之約定為主要依據，如有疑義時，自
    應作有利於被保險人之解釋，系爭平安保險附約中有關意外
    殘廢部分，基於保險契約為最大善意契約之解釋精神，兩造
    間就有關金管會上開函文適用時點有所疑義時，應為有利於
    被保險人之解釋。系爭平安保險附約係屬上訴人公司一年期
    以下傷害保險。而被上訴人殘廢狀態之診斷時點為97年7月
    28日，係發生於95年10月1日即修正後示範條款生效日之後
    ，且修正後之新表對被保險人即被上訴人有利。自應認系爭
    平安保險附約中有關意外殘廢部分，自契約簽訂之日即回溯
    適用金管會上揭函文所修正後之殘廢程度與保險金給付表辦
    理保險給付，則被上訴人所遭意外事故發生時日，既在系爭
    平安保險附約有效存續中，系爭平安保險附約中有關意外殘
    廢部分，即應適用95年10月1日起實施之殘廢程度與保險金
    給付表（即新表）。是上訴人上開所辯，不足採取。上訴人
    另以台灣花蓮地方法院97年度保險字第5號給付保險金事件
    ，該案判決援引金管會96年11月1日保局二字第09602153530
    號函，認95年8月10日修正之傷害保險示範條款，係自95年
    10月1日實施，適用原則係以意外事故日作為判定基準，而
    非以理賠申請日為基準，爰此，一年期傷害保險有效契約被
    保險人於實施日（含）之後之傷害事故，始有新條款約定之
    適用等語。惟本件造成殘廢之結果，係在95年10月1日起實
    施新表後，與上開事件並非完全相同，且台灣花蓮地方法院
    就個案事實所為判斷，無拘束本院之效力。
  (五)按新表神經障害殘廢項目第1-1-2項記載：「殘廢程度：中
    樞神經系統機能之病變，致終身不能從事任何工作，日常生
    活需人扶助者。殘廢等級：2。給付比例：90%」；註1記載
    ：「1-1.『神經障害等級』之審定基本原則：綜合其病灶症
    狀，對於永久影響日常生活活動狀態及需他人扶助之情況依
    下列各項狀況定其等級。於審定時，須有精神科、神經科、
    神經外科或復健科等專科醫師診斷證明資料為依據。(2)因高
    度神經障害，為維持生命必要之日常生活活動之一部份須他
    人扶助者：適用第2級。…(4)上述『為維持生命必要之日常
    生活活動』係指食物攝取、大小便始末、穿脫衣服、起居、
    步行、入浴等。」（見原審卷39至42頁）。查，被上訴人現
    領有身心障礙手冊，障礙類別為「失智症」，障礙等級為「
    中度」（見原審卷35頁）；中山醫院97年7月28日精神科（
    身心科）醫師出具之診斷證明書記載：「個案（即被上訴
    人）於94年12月2日因車禍造成腦挫傷及顱內出血，導致中
    樞神經系統機能之病變，出現認知功能障礙、人格改變、失
    去勞動及工作能力、人際及社會功能障礙，日常生活需人扶
    助。依據96年12月7日心理衡鑑，總智商61；97年7月17日
    心理衡鑑，總智商62；以上兩次的心理衡鑑結果相當，皆屬
    於智能障礙（失智）的範圍。」（見本院卷34頁）；再經原
    審函詢中山醫院，該院97年12月12日函復以：「說明四、根
    據96年12月7日與97年7月17日臨床心理師的心理衡鑑，與對
    於患者（即被上訴人，下同）的長期診療紀錄，自94年12月
    2日車禍受傷後迄今，已逾3年，目前患者之家管功能依然退
    化，角色功能退化，仍無法從事任何工作。推斷其終身難以
    從事任何工作。目前患者生活功能部分，可自行進食、大小
    便可自行控制、可自行行走，然而起身、梳洗、洗澡、如廁
    、上下樓梯及穿脫衣服等自我照顧能力，則皆無法獨立完成
    而需要他人的協助；目前患者之社區事務處理方面，包括購
    物、交通使用、財務處理等無法獨立執行而需他人協助。居
    家事務處理方面，包括使用電話、準備食物、料理家務及洗
    衣等事務則亦無法獨立執行而仰仗他人。」、「說明五、患
    者目前自我照顧功能、社區事務處理功能及居家事務處理功
    能，除了可自行進食、大小便可自行控制及可自行行走，其
    餘的絕大部分功能無法獨立執行而需他人扶助。」（見原審
    卷99、100頁），上開診斷證明書由中山醫院精神科（身心
    科）醫師出具，依其診斷及上開函文內容觀之，被上訴人符
    合新表第1-1-2項殘廢標準，其主張上訴人應依新表給付標
    準，給付其保額50萬元之90%即45萬元，核屬有據。
  (六)上訴人抗辯中山醫院未請被上訴人回院接受實際觀察其日常
    起居狀態，徒以昔日之96年12月7日、97年7月17日兩次臨床
    心理師之心理衡鑑為依據，即判斷被上訴人終身難以從事任
    何工作、日常生活經常需人扶助，有失客觀，且乏憑據，其
    鑑定內容不可採云云。然查，被上訴人自95年4月3日起即至
    中山醫院精神科接受治療，迄97年7月28日，中山醫院精神
    科醫師依其專業認定結果，出具前開診斷證明書；中山醫院
    上開函文亦明確記載該院之判斷係「根據96年12月7日與97
    年7月17日臨床心理師的心理衡鑑，與對於患者的長期診療
    紀錄」，再經本院查閱中山醫院檢送被上訴人全部病歷資料
    （見本院卷46至201頁），其中97年7月14日由精神科李俊德
    醫師所為臨床失智評分表，被上訴人全部項目CDR均為中度2
    ，CDR得分為2分，屬於中度失智；97年12月2日再由李俊德
    醫師評分，被上訴人關於記憶、定向力、家居及嗜好、個人
    照料項目之CDR均為中度2，關於判斷及解決問題、社區事務
    項目之CDR退步為重度3，CDR得分為2分，屬於中度失智，亦
    有各該評分表在卷可稽（見本院卷143、144頁），是關於心
    理衡鑑雖由臨床心理師進行，但認定被上訴人已屬殘障、終
    身難以從事任何工作、日常生活需人扶助，係由精神科醫師
    參酌心理衡鑑結果及對被上訴人長期診療紀錄所為判斷，非
    上訴人所稱徒以臨床心理師之心理衡鑑為據。上訴人以新表
    註1規定「審定時，須有精神科、神經科、神經外科或復健
    科等專科醫師診斷證明資料為依據」，不包括臨床心理師之
    鑑定在內，抗辯中山醫院之鑑定與條款不符，被上訴人不能
    據以請求保險金之給付云云，委不足採。
  (七)再查職訓局網站對「智能障礙」固有：「輕度：平衡機能障
    礙致步行困難者。智商介於該智力測驗的平均值以下2個標
    準差至3個標準差（含）之間，或成年後心理年齡介於9歲至
    未滿12歲之間，在特殊教育下可部分獨立自理生活，及從事
    半技術性或簡單技術性工作的輕度智能不足者。」、「中度
    ：…於他人庇護下可從事非技術性工作，但無獨立自謀生活
    能力的中度智能不足。」、「重度：…無自謀生活能力」等
    內容，有網頁列印資料可稽（見原審卷118頁），然被上訴
    人非僅前述2次心理衡鑑總智商均屬於智能障礙（失智）範
    圍，尚因車禍出現顱內蜘蛛網膜下腔擴散性出血、右側肢體
    偏癱及雙眼球動眼神經損害（造成雙眼球運動障礙），也因
    腦傷導致中樞神經系統機能病變，包括出現認知障礙、人格
    改變、失去勞動力與工作能力、人際與社會功能障礙，即使
    如梳洗、如廁、穿脫衣服等簡單日常活動均需他人協助始能
    完成，其情形顯非單純智能障礙，上訴人以職訓局網站前開
    網頁資料質疑中山醫院所為被上訴人終身難以從事任何工作
    之判斷，抗辯被上訴人須達到重度智能障礙以上方可認失去
    工作能力，縱領有中度失智症之身心障礙手冊，至多得適用
    第1-1-4項殘廢等級云云，不足採取。
  (八)如上所述，系爭平安保險附約中有關意外殘廢部分，應依新
    表認定，及被上訴人中樞神經系統機能之病變，致終身不能
    從事任何工作，日常生活需人扶助者等情，已甚明確。上訴
    人仍請求向金管會函查本件應適用新表或舊表，及囑託台中
    榮民總醫院鑑定被上訴人殘廢情形，均核無必要。
六、綜上所述，被上訴人本於保險契約之法律關係，請求上訴人
    給付45萬元，及自起訴狀繕本送達翌日即97年9月24日（見
    原審卷51頁）起至清償日止，按年利率百分之5計算之利息
    ，為有理由，應予准許。是則原判決就前開部分為被上訴人
    勝訴之判決，並依職權為假執行之宣告，經核於法並無不合
    。上訴論旨，指摘原判決該部分不當，求予廢棄改判，為無
    理由，應予駁回。本件事證已臻明確，兩造其餘攻擊防禦方
    法及舉證，核與本件判決結果不生影響，毋庸逐一論列，併
    此敘明。
據上論結，本件上訴為無理由，依民事訴訟法第四百四十九條第
一項、第七十八條，判決如主文。
中    華    民    國    98    年    7     月    8     日
                民事第一庭    審判長法  官  吳火川
                                    法  官  胡景彬
                                    法  官  饒鴻鵬
以上正本係照原本作成。
不得上訴。
                                    書記官  林明冬
中    華    民    國    98    年    7     月    9     日
                                                      Ｖ


司法院資訊處製作；財團法人民間司法改革基金會備份。
